【裁判字號】    97,訴,430
【裁判日期】    980330
【裁判案由】    確認抵押債權不存在等
【裁判全文】
臺灣彰化地方法院民事判決  97年度訴字第430號
原      告  寶縈建設有限公司
                        樓
兼法定代理  甲○○
人
被      告  丁○○原名賴春重.
訴訟代理人  劉嘉堯律師
上列當事人間請求確認抵押債權不存在等事件，本院於民國98年
3月16日言詞辯論終結，茲判決如下：
    主  文
原告之訴駁回。
訴訟費用由原告負擔。
    事實及理由
壹、程序方面：
    按訴狀送達後，原告不得將原訴變更或追加他訴。但請求之
    基礎事實同一者；不甚礙被告之防禦及訴訟之終結者等則屬
    例外。民事訴訟法第255條第1項第2、7款定有明文。原告於
    起訴後，將原聲明本依民法第242條規定代位訴外人施慧紋
    提起本件訴訟之主張，並請求確認被告於民國95年9月12日
    ，就施慧紋所有坐落彰化縣埔鹽鄉○○段907之8、907之19
    地號土地所有權全部及其上門牌號碼彰化縣埔鹽鄉○○路○
    段106之211號（建號451）全部，以彰化縣溪湖地政事務所
    溪資字第061990號收件所設定債權額新台幣（下同）830萬
    元之抵押權所擔保之債權不存在；嗣於97年9月24日變更為
    為原告自己提起本件訴訟，並將上開聲明變更為直接訴請確
    認該抵押權不存在之訴；復於98年3月16日再將上開聲明變
    更為請求確認原告寶縈公司、甲○○與被告於95年9月12日
    ，就坐落彰化縣埔鹽鄉○○段907之5、907之8、907之9、90
    7之14、907之19、907之20地號土地及其上門牌號碼為彰化
    縣埔鹽鄉○○路○段106之5號、106之11號、106之13號、106
    之16號建物，所設定債權額830萬元之抵押權所擔保之債權
    不存在，因其就直接訴請確認抵押權不存在變更為訴請確認
    該擔保債權不存在部分，其據以請求之基礎事實同一，且就
    原告本依民法第242條規定代位訴外人施慧紋提起本件訴訟
    之主張變更為為原告自己提起本件訴訟部分，亦不甚礙被告
    之防禦及訴訟之終結，核與首揭法條規定相符，是原告所為
    訴之變更應予准許，合先敘明。
貳、實體方面：
一、原告起訴主張：
(一)、原告寶縈建設有限公司（下稱寶縈公司）與訴外人承府營造
    股份有限公司（下稱承府公司）間存在興建工程之委建合約
    ，而被告丁○○係訴外人承府公司之法定代理人，故於95年
    9月初乃要求原告甲○○將其所有坐落彰化縣埔鹽鄉○○段9
    07之5、907之8、907之9、907之14、907之19、907之20地號
    土地所有權全部，及原告寶縈公司所有其上門牌號碼為彰化
    縣埔鹽鄉○○路○段106之5號、106之11號、106之13號、106
    之16號全部，設定債務人為原告寶縈公司及甲○○、擔保權
    利金額為830萬元、存續期間至96年1月5日止之普通抵押權
    （下稱系爭抵押權，上開抵押權被告嗣後已塗銷建號453、
    454、445號房屋等部份抵押權設定），以供訴外人承府公司
    將來與原告寶縈公司結算工程款後，原告寶縈公司必會付款
    之擔保。即該830萬債務，係被告自行杜撰要原告所預付之
    工程款餘欠之總合，因原告當時尚未逐筆與被告對帳，被告
    又控制公司金額支出印鑑，且被告答應設定虛偽830 萬元債
    權後，再與原告對帳工程款所領之細目，故原告不得已才答
    應設定之假債權。詎被告竟於95年9月11日申請，嗣於95年9
    月12日將上開系爭抵押權之抵押權人登記為自己名義，而非
    訴外人承府公司之名義。然如系爭抵押權之登記抵押權人係
    被告者，查於95年9月12日登記時，被告與原告間並無830萬
    之債權存在，甚至迄至設定期限屆滿即96年1月5日止，被告
    對於原告仍無830萬元之債權存在，即上開830萬之債權既然
    不存在，則該系爭抵押權即應予塗銷。
(二)、又就舉證責任之分配原則而言，被告應就其於設定830萬元
    之系爭抵押權時，其與原告間存在830萬元之債權事實負舉
    證責任。而被告係提出彙算單、存證信函及匯款單為憑。惟
    查：
１、彙算單僅有上半部係先書寫，再交由原告甲○○在下面簽名
    ，但是當時只有看到上半段書寫的部分，下半段原子筆書寫
    部分則沒有看到，原告簽完名後即自行離去，彙算書下半段
    原子筆書寫部分應係被告於事後自行補填。
２、彙算單上半段只記載工程款收入及支出，並未做最後結算，
    亦即只先與被告預先估算一部分工程款資金流程，豈料被告
    竟私自加上下半段而完成結算。是依彙算單上半段載明係工
    程款之計算，下半段則係被告私自加上「餘款未付承府」觀
    之，顯非被告個人之債權債務關係，自不能證明被告個人於
    設定系爭抵押權時確有830萬元債權存在情事。
３、查本件系爭抵押權登記內容無利息、遲延利息及違約金之約
    定，依一般社會經驗，顯非設定當時即已確認債權額，而只
    是擔保性質之設定，否則若已確定債權額，自會加上利息等
    約定。
４、被告雖舉出匯款單，但匯款單上亦有訴外人承府公司名義匯
    款，且日期為93、94、95年皆有，收款人有寶縈公司、甲○○等字樣，然在此原告否認被告所稱上開匯款係借款之主張
    ，且被告既稱系爭抵押權設定係依據彙算單，而彙算單上係
    載明工程款，則上開二者明顯是不同依據，被告自應說明抵
    押債權之依據並舉證。
５、被告雖有於95年4月17日簽約投資「好修新建工程」百分之
    三十，但被告並未於簽約後匯入投資款，其提出之彙算單最
    後所載股本160萬元，係早於94年5月31日即由原告領出460
    萬元現金後，存入被告丁○○之帳戶內，故被告個人對於原
    告寶縈公司或甲○○個人，於95年9月12日設定抵押權時，
    並無任何債權存在。
６、彙算單記載之金額，究竟有無包含兩造之借款，僅時隔不到
    一個月之時間，被告前後陳述互為矛盾。蓋事涉如此鉅額金
    錢往來，衡以常情，一般人斷不可能混淆或誤記債權發生之
    原因，被告既一再指陳其對原告有830萬元抵押債權，並執
    彙算單為據，認該債權金額830萬元乃兩造彙算結果，既經
    彙算，則該債權金額中，有無包括借款債權，被告焉有可能
    記錯，顯見被告所辯係拼湊彙算單上記載之金額數字，以求
    符合抵押權設定之債權金額，足見該彙算單記載之內容並非
    真正。又依被告98年3月4日言詞辯論意旨狀第3頁所述，則
    可確定被告最後之主張係該彙算單之金額並無借款債權，亦
    即系爭抵押權所擔保之債權，其中並未有兩造之借款債權。
    果爾，既未有借款債權，但彙算單何以記載有利息150,000
    元，足證彙算單之內容顯非真正。
７、「好修新建工程」係原告寶縈建設有限公司委由訴外人承府
    公司承攬，被告丁○○係承府公司之代表人，其個人並非承
    攬人，被告對原告並無任何工程款債權存在。再參以被告謂
    其自94年6月起至95年8月底為「好修新建工程」支出24,010
    ,041 元工程款，實則該工程款總價為3,045萬元，有合約書
    可稽，因係併同當時雙方另一「東泰別墅第二期隨境工程」
    案，其工程總價2,121萬元，二件工程款總價為5,166萬元。
    但是原告前後給付該二件工程之款項，合計有5,342萬元，
    其給付方式係分別匯款至承府公司及其指定之被告丁○○設
    於台中商銀埔鹽分行之帳戶內，有明細表及匯款單足憑。是
    原告不僅未積欠承府公司任何工程款，更因被告身為該公司
    負責人，自始至終藉故拒絕就工程款對帳，致原告就應付工
    程款3,045萬元（好修工程）、2,121萬元（隨意工程），合
    計5,166萬元，原告為被告矇騙，致給付5,342萬元，已溢付
    176萬工程款，就此溢付金額，原告當另案起訴請求承府公
    司返還。被告徒託空言，謂其個人支出工程款24,010,041元
    ，所依憑者無非以彙算單之內容記載，就其金額迄未舉證，
    顯見彙算單之內容並非事實。
８、被告以其個人投資「好修新建工程」百分之三十，謂其支出
    所謂股本160萬元，然查該筆項款係被告於94年5月25日交付
    ，旋於94年5月31日，被告要求退股，並同時另向原告甲○○請求給付工程款300萬元，有甲○○匯款460萬元之憑據可
    證。是被告主張其對原告之抵押債權之中，包括股本支出之
    債權乙節，亦屬虛偽。至於稅金支出，係何種稅目，被告從
    未舉出稅單為證，況且被告並非工程定作人，亦非承攬人，
    何來支出稅金必要？此為虛偽陳述，至為灼然。
９、綜上所述，被告所舉其對原告之系爭抵押債權包含工程款、
    稅金、股本等債權，均屬子虛烏有，是兩造間就系爭房地設
    定抵押擔保之債權，顯不存在，爰訴請確定系爭抵押權所擔
    保債權不存在等語。並聲明：(1)、確認原告寶縈公司、甲○○與被告於95年9月12日，就坐落彰化縣埔鹽鄉○○段907之
    5、907之8、907之9、907之14、907之19、907之20地號土地
    及其上門牌號碼為彰化縣埔鹽鄉○○路○段106之5號、106之
    11號、106之13號、106之16號建物，所設定債權額830萬元
    之抵押權所擔保之債權不存在。(2)、訴訟費用由被告負擔。
二、被告則以：
(一)、本件設定系爭抵押權源由，乃係肇因兩造曾於95年8月24日
    經雙方彙算結果，因原告尚須給付被告8,222,941元，故兩
    造於95年9月12日以上開債權額加上所需代書費用以抵押債
    權830萬元為系爭抵押權之設定，其所擔保之債權乃係原告
    寶縈公司及甲○○所積欠被告個人有關好修工程相關費用等
    之款項，此由卷附兩造親自簽名之彙算表可稽，並經證人乙○○到庭供證屬實。又兩造於本件訴訟繫屬前及進行中分別
    進行過四次會帳：第一次會帳（97 年初）是在彰化縣建築
    公會陳前理事長尊聘陪同前去縣議員楊福地服務處進行，惟
    原告出具不實文件，被告對該文件無法認同，致始第一次會
    帳無結果；第二次會帳（97年8月4日）是在彰化縣建築公會
    黃理事長住處進行，結果因本建案乃係向銀行建築融資，所
    有貸款必須匯入營造公司，再由營造公司匯回原告，然原告
    僅記載銀行放款於營造公司金額為付款金額，被告匯回原告
    帳戶者皆未入帳，致使雙方對於金額計算之差距共計1150萬
    元，結果原告向被告稱待其查清後再回覆；第三次會帳（97
    年8月中旬）則由原告及營造公司之公務經理張裕州在公司
    樓下會帳，會了7個多小時，帳務上亦無重大瑕疵；第四次
    會帳（97年8月28日）在彰化市風尚人文咖啡館進行，原告
    將被告銀行帳目上之進帳明細數筆款項誣指為其所匯入，致
    使該次會帳無法達成共識，由上開數次彙算情形觀之，顯見
    原告並無真正誠意進行會帳，僅企圖以此拖延訴訟程序之進
    行而已，故本件應無再經兩造進行彙算之必要。
(二)、關於彙算單原本簽名部分：原告甲○○業已承認彙算單上之
    簽名，係其自己所親簽，又其簽名之筆跡與彙算單下半段原
    子筆書寫的筆色是同一的，且簽名時如果沒有下半段的文字
    ，原告之簽名不可能簽在這個位置，況該彙算單復經證人乙○○到庭證稱係原告甲○○所親簽，且彙算表下半段的字不
    是事後補的等語，顯見彙算表下半段之記載，應係於原告甲○○簽名當時即已書寫存在。又彙算單既經雙方於95年8月
    24日經兩造會算簽名，確認原告尚應給付被告822萬2941元
    ，已如上述，茲將彙算單上名細資料敘述如下：有關收入金
    額17,910,000元部份乃係有關好修新建工程，原告已給付被
    告之金額，另支出金額24,010,041元部分，乃係有關好修新
    建工程自94年6月起至95年8月底被告為該工程所支出之款項
    ，又已支出金額24,010,041元加上稅金522,900元，再扣除
    上開原告已給付被告之金額17,910,000元即6,622,941元，
    再加上先前被告所出資之股本1,600,000元，加上抵押權所
    需之代書費用，即為95年9月12日設定本件抵押權之債權830
    萬元，且被告亦曾於96年12月間以員林中正路郵局存證號碼
    00679行之存證信函方式告知原告相關情事，由此顯見原告
    稱不動產抵押債權乃虛偽之詞，絕難採信等語資為抗辯。並
    聲明：(1)、原告之訴駁回。(2)、訴訟費用由原告負擔。
三、兩造不爭執之事項：
(一)、原告甲○○於95年9月12日，以其所有坐落彰化縣埔鹽鄉○○段907之8、907之19地號土地所有權全部，及原告寶縈公
    司於95年9月12日，以所有其上門牌號碼為彰化縣埔鹽鄉○○路○段106之11號號全部，設定債務人為原告寶縈公司及甲○○、擔保權利金額為830萬元、存續期間至96年1月5日止
    之普通抵押權予被告，並經登記在案。嗣上開土地及建物於
    96 年2月2日，以買賣為原因移轉登記與訴外人施慧紋，並
    變更抵押權設定義務人為施慧紋。
(二)、被告於97年4月22日對上開土地及建物聲以拍賣抵押物裁定
    為執行名義聲請本院強制執行（97年度執字第12325號），
    並於97年10月23日本院實行第二次拍賣時，由被告以3,579,
    200元承受（以債權抵繳），而於97年12月29日（發給權利
    移轉證書之日），取得該不動產所有權，系爭土地及房屋原
    設定予被告之830萬普通抵押權，已因拍賣而消滅。
四、法院之判斷：
(一)、原告主張系爭抵押權於設定予被告當時，其與被告間並無存
    在830萬元之債權，而被告所舉之彙算書當時僅上半部係先
    書寫，再交由原告甲○○在下面簽名，簽名當時只有上半段
    書寫的部分，彙算書下半段原子筆書寫部分應係被告於事後
    自行補填，且彙算書之內容記載亦不實在，然為被告所否認
    ，並以前詞置辯，是本件所應審究者，厥為：１、原告有無
    即受確認判決之法律上利益？２、系爭彙算書之性質及原告
    甲○○於95年8月24日於上開彙算書簽名時，有關彙算書下
    半段原子筆書寫部分，究係簽名當時即已存在抑是於事後由
    被告補填？系爭抵押權所擔保之債權830萬元是否存在？茲
    論述如下：
１、按確認法律關係之訴，非原告有即受確認判決之法律上利益
    者，不得提起之；確認證書真偽或為法律關係基礎事實存否
    之訴，亦同，民事訴訟法第247條第1項定有明文。所謂即受
    確認判決之法律上利益，指因法律關係之存否不明確，致原
    告在私法上之地位有受侵害之危險，而此項危險得以對被告
    之確認判決除去而言。本件原告主張其並非系爭土地及建物
    之抵押債務人，然為被告所否認，是原告主觀上認其在法律
    上之地位有不安之狀態存在，訴請確認被告就系爭土地及建
    物所擔保之抵押債權不存在，如經判決確認，其不安之狀態
    即可除去，自有即受確認判決之法律上利益，從而原告提起
    本件確認之訴以排除此項危險，於法有據。
２、系爭彙算書之性質及原告甲○○於95年8月24日於上開彙算
    書簽名時，有關彙算書下半段原子筆書寫部分是否於簽名當
    時即已存：
(1)、按確認法律關係不存在之訴，如被告主張其法律關係存在時
    ，應由被告負舉證責任，此有最高法院42年台上字第170號
    判例可資參照。次按當事人主張有利於己之事實者，就其事
    實有舉證之責任，民事訴訟法第277條前段亦定有明文。本
    件原告起訴主張兩造間關於系爭不動產上之抵押權所擔保之
    債權不存在，為確認法律關係不存在之消極確認之訴，被告
    主張該債權存在者，應負舉證責任。
(2)、關於系爭彙算書之真正及其性質：
、彙算單之真正：
    按私文書經本人或其代理人簽名、蓋章或按指印或有法院或
    公證人之認證者，推定為真正，民事訴訟法第358條第1項定
    有明文。經查，系爭彙算單，原告甲○○其上之簽名既經其
    承認為其所親簽（本院97年8月14日、97年10月16日言詞辯
    論筆錄），依上揭條文規定，應推定為真正。且其簽名與彙
    算單原本下半段記載之字跡筆色一致，復經本院當庭勘驗屬
    實，有該彙算單彩色影本乙紙附卷可稽，應可推斷其簽名當
    時該彙算單下半段之記載應已存在，並非事後為他人所補上
    ；另從原告甲○○及被告丁○○簽名之位置觀之，若於其等
    簽名當時，倘彙算單上並無下半段文字之記載，其等簽名之
    位置當無可能均同時在該彙算單上之最下方處。再者，證人
    即製作該彙算單之人乙○○於本院97年9月11日亦到庭證述
    ：「（提示彙算表並告以要旨，問該彙算表是何人彙算？何
    人記載？彙算結果為何？）該彙算表是我寫的，當時我受僱
   於被告賣房子，當時是95年8月間（實際日期、時間我記不得
   ），在員林鎮○○路○段152 號，該地點是當時我上班的地方
   ，當時只有我與賴董兩人一起彙算，當時原告沒有參加，我
   們算完後我就寫這張彙算單，隔天被告又找甲○○（原告寶
   縈公司法代）來一起彙算，當時我也有在場，但我在後面座
   位工作，辦公室內只有我們三個人，彙算完後他們兩人自己
   去簽結。該彙算表是被告要我將所有的帳目寫下來，以便日
   後王小姐簽名才不會後悔，因被告說王小姐常常彙算後不算
   數，彙算表上的字，全部都是我寫的，簽名是他們隔天彙算
   完後才簽名的。」、「（彙算表下半段的字）不是事後才補
   的，那時候就一起算好的。」等語，是原告甲○○於95年8月
   24日於上開彙算書簽名時，有關彙算書下半段原子筆書寫部
    分應於簽名當時即已存在乙節，應堪予認定。
、彙算單之性質：
    次按和解依民法第737條規定，有創設之效力，除有同法第
    738條得撤銷之事由外，自不容任何一方片面解除。原告等
    與被告間所訂立之系爭彙算書，係彼等就共營事業財產，無
    法清算，幾經折衝而成立，雖名為協議或彙算單，其實質應
    為和解（最高法院71年度台上字第1973號判決意旨參照）。
    又和解契約成立後，應依該和解創設之法律關係以定當事人
    間之債權及債務關係。而和解之本質，究為創設，抑為認定
    ，應依和解契約之內容定之；當事人以他種之法律關係或以
    單純無因性之債務約束等，替代原有之法律關係時，屬於創
    設；否則，以原來而明確之法律關係為基礎而成立和解時，
    則屬認定。經查上開彙算單既係兩造為解決因簽約投資「好
    修新建工程」而生之債權債務糾紛而所為之會帳與協議，顯
    以原來而明確之法律關係為基礎而成立和解並將系爭債權之
    債權人確定為被告丁○○，揆諸前揭說明，此和解應兼具有
    認定及創設之性質；又該彙算單既經兩造於95年8月24日會
    算簽名，確認原告等尚應給付被告822萬2,941元，原告等自
    應依系爭彙算書之約定為之。
３、系爭抵押權所擔保之債權830萬元是否存在：
    本院依職權向彰化縣溪湖地政事務所函調之95年9月11日第
    61990號土地登記書，其上載明甲○○及寶縈公司同意將彰
    化縣埔鹽鄉○○段907-5、907-8、907-9、907-14、907-1 9
    及907 -20地號等6筆土地及建號445、451、453及454號等4
    棟建物，設定抵押權與被告，共同擔保被告所有之830萬元
    債權，被告及原告分別在該登記申請書第1頁下方「備註」
    欄、第2頁申請人簽章欄，及第3頁「訂立契約人」欄下方用
    印，雙方更在「訂立契約人」欄下簽名確認，此亦經當庭提
    示與原告確認無誤（見本院97年12月18日言詞辯論筆錄），
    再詢以承辦系爭抵押權之證人丙○○代書，其證稱：「（系
    爭土地及建物上所設定新台幣830萬元之抵押權是否為你辦
    理（提示並告以要旨）？當時辦理情形如何？）是的，當時
    是雙方（甲○○及丁○○）來找我辦理，當時設定擔保何債
    權我就不清楚，只知他們來找我設定抵押權，我就幫他們辦
    理，辦理設定抵押權時並不需要提出任何的債權憑證。」、
    「我是依照兩造意思辦理，寫好之後有拿給兩造看，確認後
    自己簽名，當時是甲○○本人簽名的。」等語（見本院97
    年12月18日言詞辯論筆錄）。足見原告等於簽署該抵押權設
    定文件時，顯係出於自由意志，且雙方確因金錢往來而設定
    抵押權。再徵以系爭彙算書簽署時間為95年8月24日，而設
    定系爭抵押權之時間為同年9月12日，相隔不到一個月，且
    其金額加上代書費用後亦約為830萬元，顯見系爭抵押權確
    系為擔保兩造於95年8月24日彙算後原告等結欠被告之金額
    8,222,941元及其他費用。綜上，本件被告與原告間就共營
    事業財產，因無法清算，幾經折衝而訂立系爭彙算書，原告
    等復同意以上開土地及建物為被告設定830萬元之抵押權以
    擔保上開彙算後之金額及其他費用，並親自簽名確認，應堪
    以認定系爭抵押權所擔保之債權830萬元確係存在。
(二)、綜上所述，原告因未能證明系爭彙算書係被告所偽造，且該
    彙算書因具有創設及確認之和解性質，兩造自應受該協議書
    所拘束，而系爭抵押權所擔保之債權又係上開彙算後之金額
    及其他費用共830萬元，且原告等又未於本訴訴中就該筆830
    萬元之債權主張清償或抵銷等抗辯，故應認系爭抵押權存所
    擔保之830萬元之債權仍屬存在。從而，原告等起訴請求確
    認系爭抵押權所擔保之債權不存在，為無理由，應予駁回。
五、本件事證已臻明確，兩造其餘攻擊防禦方法及所提證據，經
    審酌後核與本件判決結果不生影響，爰不另一一論述。又系
    爭彙算因具有和解性質，兩造自應受該彙算書所協議之內容
    拘束，是原告等另聲請本院選任會計師就承府公司與原告寶
    縈公司間有關承攬「好修新建工程」契約所生之債權債務關
    係為清算及確認乙節，因該項證據方法並不影響本件判決結
    果，經核即無必要，附此敘明。
六、據上論結：本件原告之訴為無理由，依民事訴訟法第78條、
    第85條第1項前段，判決如主文。
中    華    民    國    98    年    3     月    30    日
                  民事第一庭    法  官  康弼周
以上正本係照原本作成／
如對判決上訴，應於判決送達後20日內向本院提出上訴狀。
中    華    民    國    98    年    3    月     31    日
                                書記官  林文斌


司法院資訊處製作；財團法人民間司法改革基金會備份。
